臺灣屏東地方法院民事判決　　93年度訴字第442號
原　　　告　乙○○
訴訟代理人　陳清朗律師
被　　　告　丁○○
兼 上一 人
訴訟代理人　丙○○
被　　　告　甲○○
上列當事人間請求返還土地事件，本院於民國94年4 月14日言詞
辯論終結，判決如下：
    主    文
被告丙○○、甲○○應將坐落屏東縣竹田鄉○○段九三之三地號
土地，如附圖編號Ａ部分所示，面積三七八點四三平方公尺之地
上物除去，將土地返還原告。
被告丙○○、甲○○、丁○○應將坐落前項土地，如附圖編號Ｂ
部分所示，面積九０點七六平方公尺返還原告。
被告丙○○應將坐落第一項土地如附圖編號Ｃ部分所示，面積七
九點九０平方公尺，及編號Ｄ部分所示，面積一一九點九平方公
尺之地上物除去，將土地返還原告。
被告丙○○、丁○○應將坐落前項土地，如附圖編號Ｅ部分所示
，面積三九四點一０平方公尺之地上物除去，將土地返還原告。
訴訟費用由被告負擔。
    事實及理由
一、原告主張：坐落屏東縣竹田鄉○○段93之3 地號土地（下稱
    系爭土地）係原告所有，為被告無權占有，如附圖編號Ａ部
    分所示係被告甲○○及丙○○使用之鐵皮棚架、編號Ｂ部分
    係被告丙○○、丁○○、甲○○使用之廣場、編號Ｃ、Ｄ部
    分丙○○使用之一層紅瓦平房、黑瓦棚架，及Ｅ部分係由丙○○、丁○○耕作之檳榔園使用，爰依民法第767 條前段所
    有物返還請求權之法律關係提起本訴。聲明：如主文所示。
二、被告答辯：系爭土地係由屏東縣竹田鄉○○段93之1 地號（
    下簡稱93之1 地號）所分出，原為訴外人即被告丙○○、丁○○之父陳運平與原告共有，二人並於民國53年間簽訂互易
    契約，由陳運平以所有之屏東縣竹田鄉○○段94地號（下簡
    稱94地號）土地向原告換得系爭土地，然遲未辦理登記，現
    有地上物中包括附圖編號Ｃ、Ｄ部分所示紅瓦平房及黑瓦棚
    架，均為陳運平生前興建供丙○○住居使用。聲明：原告之
    訴駁回。
三、兩造不爭執事項：
  (一)系爭土地係90年11月29日以和解共有物分割為原因，自原93
    之1 地號分出，並登記為原告單獨所有。
  (二)屏東縣竹田鄉○○段94之7 地號（下稱94之7 地號）土地係
    42 年7月間由94地號分出，二筆土地均為農地。
  (三)卷附原告與陳運平於53年2 月25日相互以「93-1地號」、「
    94地號」土地簽訂之互易契約為真正，原告於契約成立時無
    自耕能力。
  (四)如附圖編號Ｃ、Ｄ部分紅瓦平房及黑瓦棚架為陳運平興建供
    丙○○居住使用，丙○○就該不動產有事實上處分權。
四、兩造協議之爭點：
    被告有無占有使用系爭土地之權利？
五、本院之判斷：
  (一)原告主張系爭土地為原告所有，附圖編號Ａ部分所示係被告
    甲○○、丙○○使用之鐵皮棚架、編號Ｂ部分係被告丙○○
    、丁○○、甲○○使用之廣場、編號Ｃ、Ｄ部分係丙○○使
    用之一層紅瓦平房、黑瓦棚架，及Ｅ部分係由丙○○、丁○○耕作之檳榔園占有使用，被告就上開Ｃ、Ｄ部分建物有事
    實上處分權等情，業據提出土地登記謄本、現場照片為證，
    並經本院勘驗現場製作筆錄、現場圖及囑託會同勘驗之潮州
    地政事務所繪製鑑定圖附卷，復為被告所不爭執，應認為真
    正。
  (二)就原告另主張被告無權占有系爭土地，固據被告辯稱系爭土
    地已經原告以前開互易契約讓與陳運平，被告係有權占有云
    云。然姑不論依卷附被告提出而為原告不爭執為真正之互易
    契約所示，陳運平提出與原告交換系爭地號土地之前身即93
    之1 地號土地者，為現登記訴外人聖母會所有之「94地號」
    土地，與被告所稱原屬陳運平所有，於70年10月間以贈與為
    原因而移轉登記與被告丁○○，嗣又輾轉以買賣為原因多次
    易主，於87年3 月17日登記為現所有人即訴外人吳清籜所有
    之「94之7 地號」迥異；縱如被告所稱係因該二筆土地原為
    同一地號所致，然其既已於42年間因分割而編定為不同地號
    ，嗣53年間上開互易契約簽訂時，已逾10年，應不致仍有混
    淆，凡此均有互易契約、土地登記簿謄本在卷可參；退步言
    之，苟被告之父陳運平用以為互易之標的果為94之7 地號土
    地，惟該土地為農地，原告當時復無自耕能力等節，既為兩
    造所不爭執，依當時有效施行之土地法第30條第1 項前段、
    第2 項既規定私有農地所權之移轉，其承受人以能自耕者為
    限，並不得移轉為共有；違反前項規定者，其所有權之移轉
    無效。今依民法第246 條第1 項規定，上開互易契約顯係以
    不能之給付為契約標的而無效，被告自不得執以為對抗原告
    之依據。原告主張被告無權占有系爭土地，即屬有據。
六、從而，原告依民法第767 條前段所有物返還請求權之法律關
    係，請求被告將地上物除去並返還土地如主文所示，為有理
    由，應予准許。
七、本件事證已臻明確，兩造其餘攻擊防禦及立證方法，經核於
    判決不生影響，爰不逐一論述。
八、據上論結，原告之訴為有理由，依民事訴訟法第78條、第85
    條第1 項，判決如主文。
中　　華　　民　　國　　94　　年　　4 　　月　　28　　日
                        民事第二庭　法　官  陳松檀
正本係照原本作成。
如不服本判決，應於收受送達後20日內向本院提出上訴書狀，其
未表明上訴理由者，應於提出上訴後20日內向本院補提理由書狀
（均須按他造當事人之人數附繕本）
                                    書記官  謝天祥
中　　華　　民　　國　　94　　年　　4 　　月　　28　　日
